---
title: "Análisis Exploratorio de Datos (EDA)"
subtitle: "Evaluación Sociodemográfica y Espacial del Censo 2020 - Nuevo León"
author: "Nataly Pamela Ramírez Cano"
format: 
  html:
    grid: 
      body-width: 950px
lang: es
---

```{r}
#| code-fold: true
#| warning: false
#| message: false

library(tidyverse)
library(sf)          # Para datos espaciales
library(viridis)     # Para paletas de colores
library(janitor)    # Para limpiar nombres de columnas
library(scales)     # Para mejorar ejes en gráficos

```

# Introducción y Objetivos

El presente documento constituye un Análisis Exploratorio de Datos (EDA) riguroso enfocado en el estado de Nuevo León. Utilizando herramientas de estadística descriptiva univariada y representación cartográfica espacial, examinaremos la estructura demográfica, el nivel educativo, la actividad económica y las condiciones de vivienda reportadas por el Instituto Nacional de Estadística y Geografía (INEGI) a través del Censo de Población y Vivienda 2020.

El propósito principal es identificar patrones territoriales, tendencias de concentración poblacional y medidas de resumen estadístico que sirvan como base para la posterior inferencia de parámetros sociodemográficos en la región.Datos espaciales de Guanajuato.

# Marco Geoespacial: Municipios de Nuevo León

La dimensión espacial es crucial para entender la distribución demográfica de la entidad. A continuación, se procesan los límites político-administrativos de los municipios de Nuevo León utilizando el marco geoestadístico oficial del INEGI.

```{r}
# Lectura de la capa espacial del estado (Clave 19: Nuevo León)
municipios_nl <- st_read("data/19mun.shp", options = "ENCODING=LATIN1", quiet = TRUE)

# Generación del mapa coroplético base de los municipios
ggplot(municipios_nl) +
  geom_sf(fill = "#d0e1fd", color = "#ffffff", linewidth = 0.4) +
  labs(
    title = "Distribución Político-Administrativa",
    subtitle = paste("Total de municipios analizados:", nrow(municipios_nl)),
    caption = "Fuente: INEGI - Marco Geoestadístico 2020"
  ) +
  theme_void() +
  theme(
    plot.title = element_text(size = 15, face = "bold", hjust = 0.5),
    plot.subtitle = element_text(size = 12, hjust = 0.5, color = "#555555"),
    plot.caption = element_text(size = 9, color = "#777777")
  )
```

# Ingesta y Preparación de Datos Censales

Los datos numéricos provienen de los indicadores municipales del Censo 2020. En esta fase filtramos las métricas de interés, reestructuramos el formato tabular ancho-largo (`pivot_wider`) y estandarizamos la nomenclatura de las variables para optimizar su estudio analítico.

```{r}
# Lectura del archivo CSV con manejo de valores no disponibles ("ND")
datos_total <- read_csv("data/cpv_valor_19.csv", na = c("ND"))

# Filtrado para el año censal 2020 y selección de indicadores clave
datos_seleccion <- datos_total |> 
  filter(
    año == 2020,
    indicador %in% c(
      "Edad mediana", 
      "Población total", 
      "Porcentaje de la población derechohabiente en el IMSS", 
      "Porcentaje de viviendas con electricidad",
      "Porcentaje de viviendas particulares habitadas que disponen de Internet",
      "Porcentaje de población de 12 años y más económicamente activa",
      "Porcentaje de la población de 15 años y más con instrucción media superior"
    ), 
    desc_municipio != "Estatal"
  ) |> 
  select(desc_municipio, indicador, valor)

# Transformación de filas a columnas y limpieza de etiquetas
datos <- datos_seleccion |>
  pivot_wider(names_from = indicador, values_from = valor) |>
  clean_names() |>
  mutate(NOMGEO = desc_municipio) |>
  rename(
    electricidad = porcentaje_de_viviendas_con_electricidad,
    media_superior = porcentaje_de_la_poblacion_de_15_anos_y_mas_con_instruccion_media_superior,
    imss = porcentaje_de_la_poblacion_derechohabiente_en_el_imss,
    pea = porcentaje_de_poblacion_de_12_anos_y_mas_economicamente_activa,
    internet = porcentaje_de_viviendas_particulares_habitadas_que_disponen_de_internet
  )

# Consolidación uniendo la tabla numérica con el objeto espacial (sf)
datos_espaciales <- left_join(municipios_nl, datos, by = "NOMGEO")
```

# Resumen Estadístico Descriptivo

El análisis numérico global de las variables cuantitativas nos permite identificar tendencias centrales, asimetrías y rangos de dispersión a nivel municipal:

```{r}
summary(datos |> select(poblacion_total, edad_mediana, imss, pea, internet, media_superior))
```

# Análisis Profundo por Variable Seleccionada

## Dinámica de la Población Total

La población en Nuevo León presenta marcados contrastes de concentración demográfica, donde los municipios metropolitanos agrupan el mayor volumen poblacional en comparación con las zonas rurales o periféricas.

```{r}
ggplot(datos_espaciales) +
  geom_sf(aes(fill = poblacion_total), color = "white", linewidth = 0.2) +
  scale_fill_viridis_c(
    name = "Habitantes",
    trans = "log10",
    labels = scales::comma_format()
  ) +
  labs(
    title = "Concentración Demográfica Municipal",
    subtitle = "Población total en escala logarítmica (Censo 2020)",
    caption = "Fuente: INEGI - CPV 2020"
  ) +
  theme_void() +
  theme(
    plot.title = element_text(size = 14, face = "bold"),
    plot.subtitle = element_text(size = 11),
    legend.position = "right"
  )
```

## Relación Económica: PEA vs. Cobertura de Seguridad Social (IMSS)

Resulta de gran interés examinar cómo se relacionan la **Población Económicamente Activa (PEA)** y el porcentaje de habitantes con acceso a derechohabiencia en el IMSS mediante un modelo de regresión lineal simple:

```{r}
ggplot(datos, aes(x = pea, y = imss)) +
  geom_point(color = "#2b5c8f", size = 3, alpha = 0.8) +
  geom_smooth(method = "lm", color = "#d9534f", fill = "#f2dede", linewidth = 1, se = TRUE) +
  scale_x_continuous(labels = function(x) paste0(x, "%")) +
  scale_y_continuous(labels = function(x) paste0(x, "%")) +
  labs(
    title = "Asociación entre Actividad Laboral y Cobertura de Salud",
    subtitle = "Población Económicamente Activa frente a Derechohabientes del IMSS",
    x = "Población Económicamente Activa (PEA %)", 
    y = "Derechohabientes IMSS (%)",
    caption = "Fuente: Estimación basada en INEGI 2020"
  ) +
  theme_bw() +
  theme(
    plot.title = element_text(size = 13, face = "bold"),
    axis.title = element_text(face = "bold", size = 11),
    panel.grid.minor = element_blank()
  )
```

# Conclusiones Generales

1.  **Desigualdad Territorial:** Existe una clara heterogeneidad demográfica y de infraestructura entre los municipios urbanos centrales de Nuevo León y las zonas periféricas.

2.  **Dependencia Laboral y Bienestar:** Los modelos gráficos confirman una correlación positiva directa entre los niveles de ocupación económica y el acceso institucional a la seguridad social en los municipios del estado.
